【裁判字號】    99,訴,1040
【裁判日期】    991029
【裁判案由】    殺人未遂
【裁判全文】
臺灣臺北地方法院刑事判決              99年度訴字第1040號
公  訴  人  臺灣臺北地方法院檢察署檢察官
被      告  戊○○原名賴俊宇.
            丙○○
共      同
指定辯護人  本院公設辯護人  乙○○
上列被告因殺人未遂案件，經檢察官提起公訴（99年度偵字第11
596 號），本院判決如下：
    主  文
戊○○共同傷害人之身體，累犯，處有期徒刑壹年。
丙○○共同傷害人之身體，處有期徒刑拾月。
    事  實
一、戊○○（原名賴俊宇）前於民國97年間因違反毒品危害防制
    條例案件，經本院以97年度簡字第4352號判決判處有期徒刑
    4 月確定，於97年12月26日易科罰金執行完畢。詎其猶不知
    謹慎，因故與丁○○發生口角爭執，雙方在電話中約定見面
    談判，戊○○為此心生不滿，而邀集丙○○、真實姓名年籍
    不詳綽號「阿楠」之成年男子，並另通知真實姓名年籍不詳
    之成年人2 人表示需要糾眾支援，其等遂共同基於傷害之犯
    意聯絡，於99年2 月11日凌晨0 時30分，由戊○○、丙○○
    、「阿楠」與真實姓名年籍不詳之成年人2 人攜帶鋁製及木
    製球棒，與其他真實姓名年籍不詳之成年人2 人分別搭乘數
    搭乘計程車一同前往臺北縣新店市○○路○ 段193 號，嗣抵
    達現場後，見丁○○1 人在上址等候，即由其中一名真實姓
    名年籍不詳之成年人出言「就是他，給他死」助勢，戊○○
    、丙○○則持木製球棒、「阿楠」持鋁製球棒上前毆打丁○○，致丁○○受有創傷性蜘蛛膜下腔出血、左手手腕部挫傷
    等傷害，戊○○、丙○○、「阿楠」及真實姓名年籍不詳之
    成年人2 人旋即罷手將球棒棄置現場而逃逸，嗣經警循線追
    查，始悉上情。
二、案經丁○○訴由臺北縣政府警察局新店分局報請臺灣臺北地
    方法院檢察署檢察官偵查起訴。
    理  由
壹、程序方面
一、證人即告訴人丁○○、甲○○於警詢中之陳述有證據能力：
  (一)按被告以外之人於審判外之陳述雖不符刑事訴訟法第159 條
    之1 至之4 等4 條之規定，而經當事人於審判程序同意作為
    證據，法院審酌該言詞陳述或書面陳述作成時之情況，認為
    適當者，亦得為證據；當事人、代理人或辯護人於法院調查
    證據時，知有刑事訴訟法第159 條第1 項不得為證據之情形
    ，而未於言詞辯論終結前聲明異議者，視為有前項之同意，
    同法第159 條之5 定有明文。
  (二)本件證人即告訴人、甲○○於警詢中所為陳述，其性質雖屬
    傳聞證據，且查無符合同法第159 條之1 至之4 等前4 條之
    情形，惟證人即告訴人、甲○○所為之上開警詢筆錄內容，
    業經公訴人及被告於本院審判程序同意作為證據，審理時提
    示並告以要旨，經公訴人及被告表示意見，已知上述筆錄乃
    傳聞證據，且均未於言詞辯論終結前對該等筆錄內容異議，
    依上開規定，是證人即告訴人、甲○○於警詢中之證言應具
    有證據能力。
二、證人即告訴人、甲○○於偵查中之證述有證據能力：
  (一)按被告以外之人於偵查中向檢察官所為陳述，除顯有不可信
    之情況者外，得為證據，刑事訴訟法第159 條之1 第2 項定
    有明文。
  (二)本件證人即告訴人、甲○○於檢察官偵查中以證人身份向檢
    察官具結所為之證述，未曾提及檢察官在偵查時有不法取供
    之情形，亦無顯不可信之情況，依上說明，其於偵查中之證
    言自具有證據能力。
貳、實體方面
一、訊據被告戊○○、丙○○對於上開犯罪事實坦承不諱，且經
    證人即告訴人、甲○○指訴綦詳，復有財團法人佛教慈濟醫
    院臺北分院開立告訴人診斷證明書、財團法人佛教慈濟綜合
    醫院臺北分院之告訴人病情說明書、病歷影本在卷可憑（99
    年度偵字第11596 號卷第14頁、第15頁、第18頁至第20頁、
    第22頁至第24頁、第39頁、第52頁、第53頁、第61頁、本院
    卷第33頁至第44頁、第79頁至第83頁），又案發當時在場持
    球棒之人數，經證人甲○○證稱有5 、6 個或7 、8 個人等
    語在卷（本院卷第80頁），而當時天色已暗，證人甲○○與
    告訴人間尚約有10公尺之距離，且打架之場面混亂，證人甲○○亦不認識，是證人甲○○無法確認持球棒者究有幾人，
    應以被告戊○○、丙○○供稱除其等與「阿楠」外尚有2 名
    成年人共同前往等語為可採。該2 名姓名年籍不詳之成年人
    既知被告戊○○、丙○○攜帶球棒前往談判，下車時並已取
    出球棒，顯有衝突升高之勢，仍在現場持球棒並由其中1 人
    出聲喊「就是他，給他死」助勢，足認該2 名姓名年籍不詳
    之成年人與被告戊○○、丙○○、「阿楠」間亦有傷害告訴
    人之犯意聯絡，因認被告戊○○、丙○○之自白與事實相符
    ，應堪採為認定事實之證據。
二、公訴人雖認被告戊○○、丙○○應構成殺人未遂之犯行，惟
    查：
  (一)按刑法第271 條之殺人罪，以有使人喪失生命之故意為其成
    立要件，意即須有殺人之故意，並著手實施殺人之行為始足
    當之。故殺人與傷害之區別，應以有無殺意為斷，其受傷之
    多寡，及是否為致命部分，有時雖可藉為認定有無殺意之心
    證，究不能據為絕對標準，故不能僅因被害人受傷之位置係
    屬人體要害，即認定加害人自始即有殺害被害人之犯意（最
    高法院18年上字第1309號判例、94年臺上字第6857號判決意
    旨參見）。是應綜合有關犯罪動機、殺傷次數、所殺部位、
    傷勢程度等情勢，以判斷是否為殺人或傷害。又殺人罪之成
    立，須於實施加害行為時，即有使人喪失生命之故意，始足
    當之，而此一主觀之要件，既關係罪責之成立與否，自應憑
    證據予以證明，且不容有合理性懷疑之存在（最高法院76年
    臺上字第2588號判決意旨參照）。
  (二)本件檢察官係以被告戊○○、丙○○、「阿楠」持球攻擊告
    訴人之部位為頭部，有可能造成告訴人死亡之結果，且被告
    戊○○、丙○○、「阿楠」亦有在場高喊「要給你死」之語
    等情，因認被告戊○○、丙○○，係基於殺人之犯意而為之
    等語。然被告戊○○、丙○○則堅決否認有何殺人犯意，本
    院查：
  1.就被告戊○○、丙○○、「阿楠」等人在攻擊時，被告戊○○、丙○○、「阿楠」是否有說「要給你死」之語一節，雖
    據證人甲○○於偵查及審理時證稱：對方打告訴人時，我有
    聽到「就這個人，給他死」；對方的人下車，我有聽到「就
    是他，給他死」等語在卷（99年度偵字第11596 號卷第61頁
    、本院卷第80頁反面，惟證人甲○○亦證稱當時到場之人有
    10數人，動手毆打告訴人應該有超過3 、4 人，無法確定是
    戊○○、丙○○所言（本院卷第80頁、第80頁反面、第82頁
    反面），且告訴人於警詢及偵查中均證稱大約有3 、4 個人
    打我頭部，被告戊○○等人沒有口出殺人等脅迫字眼等語在
    卷（99年度偵字第11596 號卷第19頁、第52頁），被告戊○○、丙○○對此部分亦始終堅詞否認，是「要給你死」等語
    是否為動手毆打告訴人之被告戊○○、丙○○、「阿楠」下
    手時所說，或是另2 名姓名年籍不詳之成年人在旁助勢時所
    言，即非無疑。況依社會常情及案發當時情勢觀之，被告戊○○、丙○○原與告訴人相識，因被告戊○○、丙○○認告
    訴人放話對戊○○不利並自稱為幫派之人，雙方始生嫌隙，
    此經被告戊○○警詢及偵查中供述在卷，告訴人亦於警詢中
    證稱被告戊○○誤以為告訴人在外面亂講被告戊○○壞話，
    因而發生爭執等語明確（99年度偵字第11596 號卷第4 頁、
    第14頁、第53頁），足見被告戊○○雖因不滿告訴人對其不
    利之言語而邀集被告丙○○、「阿楠」與告訴人談判，惟被
    告戊○○與告訴人間並無非致人於死不可之深仇大恨，衡情
    被告戊○○、丙○○、「阿楠」尚不致因被告戊○○與告訴
    人該等爭執即對告訴人萌生殺機，況被告丙○○、「阿楠」
    與告訴人間並無仇恨，無需為被告戊○○出氣反而背負殺人
    罪刑，是被告丙○○、共犯「阿楠」揮打告訴人之時，是否
    即係具有殺人之意思，亦屬有疑；縱被告戊○○、丙○○或
    「阿楠」曾說「就是他，給他死」等語，被告戊○○、丙○○既然與告訴人心生嫌隙，並決定持球棒教訓告訴人，可見
    被告戊○○、丙○○與告訴人間已無好言可期，該句「就這
    個人，給他死」等語，應係特定目標、發動攻擊時之言詞，
    又衡以通常群眾滋事而出手打人時，為宣洩、威嚇、鼓動或
    壯大聲勢，鮮少說「給他傷」、「打傷他」，多慣用「打給
    他死」、「打死他」等語，是尚難僅憑上開情緒上之言語即
    推定被告戊○○、丙○○或「阿楠」在攻擊告訴人時有殺人
    之犯意。
  2.再依財團法人佛教慈濟綜合醫院臺北分院急診病歷上所標示
    告訴人受傷部位除後腦勺10×10公分血腫（hematoma) 、左
    手腕瘀血(ecchymosis ）外，並無其他身體部位之傷勢，核
    與證人甲○○於審理時證稱告訴人遭毆打後說頭很痛、手很
    痛，有流鼻血，臉頰有紅腫一情大致相符（本院卷第37頁反
    面、第82頁）。告訴人雖稱遭被告戊○○、丙○○朝其頭部
    毆打，其因雙手抱頭保護自己才只有被打到左手及左後腦勺
    ，且證人甲○○亦於審理時證稱：有超過3 、4 人動手毆打
    告訴人，打了1 到2 分鐘，各打了好幾下，都是拿起木棒由
    上往下猛力的打等語（本院卷第79頁反面、第80頁、第81頁
    反面），惟被告戊○○、丙○○、「阿楠」手中均持球棒，
    告訴人則手無寸鐵毫無還擊之力且寡不敵眾，被告戊○○、
    丙○○、「阿楠」如意在取人性命，自可肆無忌憚持續猛擊
    告訴人頭部或其他攸關性命存亡之人體重要部位以致其於死
    地，然告訴人稱其傷勢是因雙手抱頭被毆時同時傷到左手手
    腕及頭部，足徵被告戊○○、丙○○、「阿楠」等人出手揮
    擊之次數雖多，但實際上打到告訴人頭部此重要部位僅有一
    下，其餘毆打之動作或係作勢、或係力道非重、或擊中非人
    體要害之處，是以並無造成告訴人其他身體重要部位之傷害
    ；又被告戊○○、丙○○等人罷手離去之原因，並非警員到
    場，亦非旁人制止才不情願離去，此經證人甲○○於審理時
    證稱是被告主動離去的等語明確（本院卷第82頁），如被告
    戊○○、丙○○、「阿楠」等人確有殺意，以當時攻擊告訴
    人者有3 名之多，且告訴人無反擊能力，被告戊○○、丙○○如欲使告訴人於死而猛力毆擊頭部，應非僅有一處傷勢，
    而應造成告訴人頭部及其他要害多處傷勢而致告訴人死地方
    休，始符情理，斷無可能於告訴人僅受上開傷害之情形下即
    自行停止對告訴人之殺害行為離去，而無繼續追殺告訴人之
    舉動，足見被告戊○○、丙○○出手並非毫無節制，其等僅
    欲傷害告訴人以達教訓告訴人之目的，並無殺害告訴人之犯
    意甚明。
  3.雖告訴人送至醫院急救時，醫院曾將告訴人送入加護病房並
    發出病危通知（99年度偵字第11596 號卷第37頁），然證人
    甲○○於本院審理時證稱：我在對方散去後，前往告訴人倒
    地的地方，當時我看到他身體還在抖、喘、有流鼻血，我扶
    他坐起來，他還說他頭很痛，我問他還有哪裡痛，他說他手
    很痛，他就將兩手的袖子捲起來檢查自己的傷勢等語在卷（
    本院卷第82頁），可見告訴人受攻擊當下，並無昏迷或生命
    危急之情形。且參以卷附之財團法人佛教慈濟醫院臺北分院
    神經外科病歷上病史欄記載告訴人於99年2 月11日轉入加護
    病房（he is now admitted to SICU for intensive care
    today ），惟於99年2 月12日即因病情穩定轉至一般病房（
    After the general condition stable .He was transferr
    ed to the ward for further treament on 99/02/12 ），
    且於不適狀況消除後出院，由門診追蹤（After the discom
    fort subsided,he was discharged home .Outpatient foll
    ow-up was mandatory ）（本院卷第38頁、第39頁），可知
    告訴人之頭部遭毆擊後造成蜘蛛網膜下出血，如當時未送醫
    急救恐有危及生命之虞，惟一般受傷出血之人，如不予以適
    當救治，均可能有喪命之危險，此亦屬可能涉有傷害致死之
    問題，自不能因可能發生死亡之結果即反推論被告戊○○、
    丙○○下手時有殺人之犯意，從而，以被告戊○○、丙○○
    下手部位、下手程度，並佐以告訴人受傷部位及傷勢輕重各
    點以觀，被告戊○○、丙○○行為時僅有傷害告訴人身體之
    傷害犯意，其等主觀上並無殺人之故意甚明。
  4.綜合上情，尚難認被告戊○○、丙○○於案發時有殺害告訴
    人之動機或故意，是被告戊○○、丙○○否認有何殺人之犯
    意，應堪採信，自難對被告戊○○、丙○○以殺人未遂罪刑
    相繩。
三、核被告戊○○、丙○○所為，均係犯刑法第277 條第1 項之
    普通傷害罪，檢察官起訴認被告戊○○、丙○○係犯刑法第
    271 條第1 、2 項殺人未遂罪，容有未洽。惟殺人未遂罪與
    傷害罪，起訴之基本事實同一，僅是主觀犯意有所不同，爰
    依刑事訴訟法第300 條規定，變更起訴法條。被告戊○○、
    丙○○與真實姓名年籍不詳綽號「阿楠」及另2 名真實姓名
    年籍不詳之成年人，就上揭傷害告訴人之犯行，互有犯意聯
    絡及行為分擔，應論以共同正犯。被告戊○○前於97年間因
    違反毒品危害防制條例案件，經本院以97年度簡字第4352號
    判決判處有期徒刑4 月確定，於97年12月26日易科罰金執行
    完畢，此有臺灣高等法院被告前案紀錄表1 份附卷可憑，被
    告戊○○前受有期徒刑之執行完畢後，5 年內故意再犯本件
    有期徒刑以上之罪，為累犯，應依刑法第47條第1 項之規定
    ，加重其刑。爰審酌被告戊○○僅因細故即生報復之意，邀
    約被告丙○○、「阿楠」替其教訓告訴人，被告丙○○僅為
    情義相挺即與被告戊○○、「阿楠」公然在馬路上對告訴人
    痛下重手，其等行徑之囂張，對社會秩序危害甚重，且造成
    告訴人身體所受傷害非輕，並因此身心受有相當程度之痛苦
    ，迄今仍未能給予告訴人適當之賠償，以彌補告訴人所受損
    害，犯罪情節及惡性非輕，而被告戊○○、丙○○雖坦承傷
    害犯行，惟對於參與之共犯、犯罪情節均避重就輕，暨其犯
    罪之動機、所生危害、生活狀況、智識程度等一切情狀，分
    別量處如主文所示之刑，以資懲儆。被告戊○○、丙○○及
    共犯「阿楠」、另2 名姓名年籍不詳之成年人持以犯罪之球
    棒各1 支業已當場丟棄，且均未扣案，此據被告戊○○、丙○○陳明在卷（本院卷第87頁反面），為免日後執行之困難
    ，爰不予宣告沒收，附此敘明。
據上論斷，應依刑事訴訟法第299 條第1 項前段、第300 條，刑
法第28條、第277 條第1 項、第47條第1 項，刑法施行法第1 條
之1 第1 項，判決如主文。
本案經檢察官蒲心智到庭執行職務。
中    華    民    國    99    年    10    月    29    日
                  刑事第十八庭審判長法  官  彭慶文
                                    法  官  陳思帆
                                    法  官  林芳華
以上正本證明與原本無異。
如不服本判決應於收受送達後10日內向本院提出上訴書狀，並應
敘述具體理由；其未敘述上訴理由者，應於上訴期間屆滿後20日
內向本院補提理由書（均須按他造當事人之人數附繕）「切勿逕
送上級法院」。
                                    書記官  林鈴芬
中    華    民    國    99    年    10    月    29    日
附錄本案論罪科刑法條
刑法第277條
傷害人之身體或健康者，處3 年以下有期徒刑、拘役或1 千元以
下罰金。
犯前項之罪因而致人於死者，處無期徒刑或7 年以上有期徒刑；
致重傷者，處3 年以上10年以下有期徒刑。

司法院資訊處製作；財團法人民間司法改革基金會備份。
